臺灣高雄地方法院民事判決　　　　　　　99年度重訴字第42號
原　　　告　王建益
被　　　告　陳志安
訴訟代理人　侯重信律師
上列當事人間請求損害賠償事件，本院於民國100 年1 月18日言
詞辯論終結，判決如下：
    主  文
被告應給付原告新台幣壹佰壹拾捌萬陸仟捌佰參拾捌元及自民國
九十八年十二月四起至清償日止，按週年利率百分之五計算之利
息。
原告其餘之訴駁回。
訴訟費用由被告負擔百分之八，餘由原告負擔。
本判決第一項於原告以新台幣參拾玖萬元供擔保後得假執行。但
被告於假執行程序實施前，以新台幣壹佰壹拾捌萬陸仟捌佰參拾
捌元供擔保，得免為假執行。
原告其餘假執行之聲請駁回。
    事實及理由
一、原告主張：被告於民國97年7 月30日中午12時30分許，駕駛
    車牌號碼ZX-8578 號自用小客車，沿高雄市○○區○○路由
    東往西行駛，行至該路與仁愛二街之交岔路口時，因疏未注
    意燈光號誌及車前狀況，以隨時採取必要之安全措施等過失
    ，貿然闖越紅燈，與原告所騎乘車牌號碼098-BHZ 號重型機
    車發生碰撞（下稱系爭交通事故），原告因此受有左手腕舟
    狀骨骨折、左手肘撕裂傷2 公分×0.5 公分×1 公分、右手
    肘及右前臂擦傷、右手腕及右手挫傷、右小腿及左膝擦傷、
    左胸外側挫傷等傷害。原告因系爭交通事故受有：(一)醫療費
    用新臺幣（下同）3,883 元。(二)喪失勞動能力595,002 元。
    (三)減少勞動能力14,388,495元。(四)精神慰撫金50萬元等損害
    。為此，爰依據侵權行為法律關係，提起本件訴訟等語。並
    聲明：(一)被告應給付原告15,483,497元及自起訴狀繕本送達
    之翌日起至清償日止，按週年利率5%計算之利息。(二)願供擔
    保，請准宣告假執行。
二、被告則以：伊就系爭交通事故之發生應負過失責任並不爭執
    ，亦願意給付原告所請求之醫療費用3,883 元，惟原告所請
    求喪失勞動能力之損害、減少勞動能力之損害及慰撫金之請
    求均屬過高等語，資為抗辯。並聲明：(一)原告之訴駁回。
    (二)如受不利判決，願供擔保，請免為假執行。
三、兩造不爭執之事項：
  (一)被告於98年7 月30日中午12時30分許，駕駛車牌號碼ZX-857
    8 號自小客車，行經高雄市○○路與仁愛二街交岔路口時，
    因闖越紅燈、未注意車前狀況等過失，與原告所騎乘之車牌
    號碼098-BHZ 機車發生碰撞，致生系爭交通事故，被告就車
    禍之發生應負損害賠償責任。
  (二)原告因本件交通事故，受有左手腕舟狀骨骨折、左手肘撕裂
    傷2 公分×0.5 公分×1 公分、右手肘及右前臂擦傷、右手
    腕及右手挫傷、右小腿及左膝擦傷、左胸外側挫傷等傷害。
  (三)被告因系爭交通事故涉犯過失傷害罪，經本院以98年度審交
    簡字第5093號判決判處有期徒刑3 月確定。
  (四)原告已支出醫療費用3,883 元。
四、本件之爭點：
  (一)原告請求不能工作損害595,002元有無理由？
  (二)原告請求減少勞動損害14,388,495 元有無理由？
  (三)原告請求慰撫金50萬元是否過高？
五、得心證之理由：
  (一)原告主張：被告於97年7 月30日中午12時30分許，駕駛車牌
    號碼ZX-8578 號自用小客車，沿高雄市○○區○○路由東往
    西行駛，行至該路與仁愛二街之交岔路口時，因疏未注意燈
    光號誌及車前狀況，以隨時採取必要之安全措施等過失，貿
    然闖越紅燈，與原告所騎乘車牌號碼098-BHZ 號重型機車發
    生系爭交通事故，原告因此受有左手腕舟狀骨骨折、左手肘
    撕裂傷2 公分×0.5 公分×1 公分、右手肘及右前臂擦傷、
    右手腕及右手挫傷、右小腿及左膝擦傷、左胸外側挫傷等傷
    害，被告就系爭交通事故應負損害賠償責任乙節，為被告所
    不爭執，且被告因本件車禍事故，經本院以98年度審交簡字
    第5093號判決判處有期徒刑3 月確定，有前開刑事卷宗在卷
    可證，是原告主張被告就系爭交通事故應負過失責任，堪以
    採信。
  (二)如被告應負賠償責任，原告得請求之金額以若干為適當？
    1.按因故意或過失，不法侵害他人之權利者，負損害賠償責
      任；汽車、機車或其他非依軌道行駛之動力車輛，在使用
      中加損害於他人者，駕駛人應賠償因此所生之損害；不法
      侵害他人之身體或健康者，對於被害人因此增加生活上之
      需要時，應負損害賠償責任；不法侵害他人之身體、健康
      者，被害人雖非財產上之損害，亦得請求賠償。民法第18
      4 條第1 項前段、第191 條之2 前段、第193 條第1 項及
      第195 條第1 項前段分別定有明文。被告就本件交通事故
      之發生有過失，業如前述，則原告依上開規定，請求被告
      賠償損害，即屬有據。茲就原告請求之項目及金額，是否
      准許，分別說明如後：
      (1)醫療費用3,883 元部分：原告主張其因發生本件交通事
        故，已支出醫療費用3,883 元等情，有阮綜合醫療社團
        法人阮綜合醫院（下稱阮綜合醫院）收據、行政院國軍
        退除役官兵輔導委員會高雄榮民總醫院（下稱高雄榮民
        總醫院）收據及王骨科收據在卷可稽（見附民卷第10至
        12頁），且被告表明願如數給付上開醫療費用（見本院
        卷第264 頁），則原告此部分之請求為有理由，應予准
        許。
      (2)喪失勞動能力損害595,002 元部分：
        原告主張其因本件車禍受傷，自98年8 月1 日起至同
          年9 月30日止，共2 個月停業，不能執行牙醫業務，
          每月薪資以平均營業收入297,501 元計算，共受有不
          能工作損害595,002 元等語，被告則辯以：依原告93
          年至97年度之所得稅報稅資料計算，原告每月收入應
          為90,208元，且原告於前開期間因符合殘廢等級13級
          ，僅減少勞動能力23.07%，並非喪失勞動能力，原告
          請求喪失勞動能力損害，尚屬無據等語。
        按被害人因身體健康被侵害而喪失勞動能力所受之損
          害，其金額應就被害人受侵害前之身體健康狀態、教
          育程度、專門技能、社會經驗等方面酌定之，不能以
          一時一地之工作收入為準。又商人之經營能力固為勞
          動能力之一種，但營業收入乃出於財產之運用，資本
          及機會等皆其要素，不能全部視為勞動能力之所得，
          最高法院63年台上字第1394號判例可資參照。依上開
          說明，本院認定原告所得額，而據以計算原告減少勞
          動能力之損害，自不得以一時一地之工作收入為準，
          而應以原告近年來之收入情形為整體評估，始能合理
          判斷原告減少勞動能力之損失，又原告經營牙醫診所
          ，需投入資金購買儀器設備，並僱用護理人員，始能
          創造營業收入，診所之收入並非均係醫師之勞力所得
          ，則以原告綜合所得稅報稅所得，據以計算原告減少
          及喪失勞動能力之損害，應屬合理客觀。原告主張以
          其向健保局所請領之醫療費用計算所減少及喪失勞動
          能力之損害，未全盤考量勞動能力之本質，尚屬無據
          。查原告93年綜合所得稅申報所得1,422,040 元、94
          年綜合所得稅申報所得1,057,682 元、95年綜合所得
          稅申報所得1,192,082 元、96年度綜合所得稅報稅所
          得879,416 元、97年綜合所得稅申報所得861,234 元
          ，有稅務電子閘門財產所得調件明細表在卷可稽（見
          本院卷第14至28、256 至257 頁），平均每月所得90
          ,208元（計算式：1,422,040 ＋1,057,682 ＋1,192,
          0 82＋879,416 ＋861,234 ÷60＝90,208）
        系爭交通事故發生後，原告於事發當日前往阮綜合醫
          院就診，至該院急診室接受左手肘撕裂傷縫合5 針治
          療及左上肢石膏板固定治療，又原告之左手腕宜石膏
          固定4 個月，後宜再復健治療約2 個月，左舟狀骨仍
          有骨未癒合之可能，宜繼續門診追蹤治療等節，有原
          告之阮綜合醫院病歷在卷可證（見本院卷第207 頁）
            ，再酌以高雄榮民總醫院病歷資料回覆表所示，原
          告因左側遠端舟狀骨骨折致左手握力減弱，旋前動作
          受影響，一般需約3 個月復原期等語（見本院卷第10
          9 頁），本院審酌上情，並考量牙醫師之工作性質，
          一手需持口鏡，撐開病患之臉頰與舌頭，另一手則需
          持儀器進行治療（如洗牙、磨牙、鑽牙、打麻藥等）
          ，原告於左手腕上石膏固定時間，並無法從事牙醫工
          作，則原告主張自98年8 月1 日起至同年9 月30日止
          ，受有2 個月喪失勞動能力之損害乙節，堪以採信，
          被告辯稱原告於該期間僅受有減少勞動能力損害23.0
          7%云云，委無足採。又原告每月勞動能力所得90,208
          元，業如前述，則原告受有喪失勞動能力損害180,41
          6 元（計算式：90,208×2 ＝180,416 ）。
      (3)減少勞動能力損害14,388,495元部分：
        原告主張其因本件車禍，符合殘廢等級第13級，勞動
          能力減損23.07%，自98年10月1 日起算至原告65歲退
          休之日止，以每月薪資297,501 元計算，依霍夫曼法
          扣除中間利息一次請求，共受有勞動能力減損14,388
          ,495元等語。被告則辯以：依原告93年至97年度之所
          得稅報稅資料計算，原告每月收入應為90,208元，且
          經本院囑託國立成功大學醫學院附設醫院（下稱成大
          醫院）鑑定結果，原告之勞力能力僅減少1.5%，原告
          請求減少勞動能力損害14,388,495元顯然過高等語。
        本院為究明原告減少勞動能力之情形，經兩造合意囑
          託成大醫院進行鑑定，鑑定結果略以：以左手腕關節
          活動度受限情況來考慮，原告減損勞動能力佔一上肢
          3% ， 若以握力減損來考量，則減損能力佔一上肢之
          20% ，但此為一般性之考量，非特別針對牙醫師，病
          患遺存之機能障礙未達勞保殘廢所定之殘廢等級等語
          ，有成大醫院99年10月18日成附醫復字第0990019722
          號函暨所附之病患診療資料摘錄表可證（見本院卷第
          183 至185 頁），本院參考前開鑑定意見，認判斷原
          告左上肢勞動能力減損情形，應同時兼顧左上肢之腕
          關節活動角度及握力，而為整體評估，再考量原告身
          為牙醫師，其工作性質，需一手持口鏡，另一手則需
          持治療儀器進行治療，左右手對牙醫工作之進行同等
          重要，左右手應各占牙醫師勞動能力50% 等情，乃認
          原告所受勞動能力減損應為5.75% 【計算式：3%＋20
          % ÷2 （左上肢減少勞動能力比率）÷2 （左上肢減
          少勞動能力比率對牙醫師勞動能力比率之影響）】。
          至前開鑑定報告固認握力及捏力需病患完全配合且盡
          全力來表現，故常可造假，只可當做參考等語，惟成
          大醫院既為醫療專業機構，就原告於握力施測時是否
          造假，應有一定之判斷能力，且無證據顯示原告就前
          開握力之測定有造假之情形，是原告前開握力測試之
          數據應可採信，被告抗辯該數據有造假情形，不可採
          信云云，難以憑採。又本院前曾委託高雄榮民總醫院
          鑑定原告減少勞動能力之情形，據該院覆以：依據99
          年2 月9 日原告就診記錄，病患之殘廢情形尚未復原
          ，最後就診日期距離病患受傷日，已達半年以上，殘
          廢情形可視為無法復原等語，有該院病歷資料函覆表
          可證（見本院卷第114 頁），惟高雄榮民總醫院僅係
          依據原告之就診記錄函覆本院，並未就原告勞動能力
          減損之情形，對原告實際檢查施測，鑑定方法難認公
          正客觀，則該鑑定結果為本院所不採，附此敘明。
        原告每月所得90,208元，又原告受有勞動能力減損5.
          75% ，均如前述，又原告係50年5 月14日出生，自98
          年10月1 日起算至115 年5 月13日65歲退休之日止，
          受有勞動能力減少之損害，其中自98年10月1 日起至
          本件100 年1 月18日言詞辯論終結之日止，已屆期之
          勞動能力減損損害共計15月又18日，原告得請求此部
          分之賠償金額為80,917元（計算式：90,208×5.75%
          ×15.6＝80,917）；另自100 年1 月19日起至115 年
          5 月14日止，未屆期之勞動能力減損損害為15年3 月
          26日，原告得請求此部分之勞動能力減損損害721,62
          2 元（計算式如附件一）。是以，原告共受有勞動能
          力減少損害802,539 元。
      (4)精神慰撫金50萬元部分：
        按精神慰撫金之酌定，除原告所受之傷害程度外，尚應
        審酌兩造之身分地位、學識經歷、財產狀況、痛苦程度
        等節以定之。查原告因本件交通事故受有左手腕舟狀骨
        骨折、左手肘撕裂傷2 公分×0.5 公分×1 公分、右手
        肘及右前臂擦傷、右手腕及右手挫傷、右小腿及左膝擦
        傷、左胸外側挫傷等傷害，現仍未復原，終身勞動能力
        減損，其身體及精神上當受有相當程度之痛苦，堪可認
        定。又原告現年50歲，碩士畢業，現職牙醫師，93至97
        年平均所得90,208元，名下財產4 筆，價值合計9,803,
        150 元；被告現年50歲，高中畢業，名下財產7 筆，價
        值合計2,141,199 元，業經兩造分別陳明在卷，並有電
        子閘門財產所得調件明細表在卷可憑（見本院卷第14至
        44頁、256 至257 頁）。爰審酌前述兩造之學歷、身分
        、地位、經濟狀況及原告所受傷勢，及原告於98年7 月
        30日受傷，迄今已逾1 年，尚未能自被告處獲得賠償，
        更增加原告所受之精神痛苦等一切情狀，認原告請求精
        神慰藉金在200,000 元之範圍內為適當，逾此部分之請
        求，尚屬無據。
    2.以上合計准許之金額為1,186,838 元（3,883 ＋180,416+
      802,539+200,000=1,186,838）。
   (五)末按給付無確定期限者，債務人於債權人得請求給付時，
     經其催告而未為給付，自受催告時起，負遲延責任。其經
     債權人起訴而送達訴狀，或依督促程序送達支付命令，或
     為其他相類之行為者，與催告有同一之效力；遲延之債務
     ，以支付金錢為標的者，債權人得請求依法定利率計算之
     遲延利息；應付利息之債務，其利率未經約定，亦無法律
     可據者，週年利率為5%，民法第229 條第2 項、第233 條
     第1 項前段及第203 條分別定有明文。經查：本件起訴狀
     繕本已於98年12月3 日送達被告，有送達達書附卷可稽（
     見附民第19頁）。揆諸前揭說明，原告得請求自98年12月
     4日起至清償日止，按週年利率5%計算之利息。
六、從而，原告本於侵權行為之法律關係，請求被告給付1,186,
    838 元，及自起訴狀繕本送達翌日即98年12月4 日起，至清
    償日止，按週年利率5%計算利息，為有理由，應予准許，逾
    此範圍之請求，為無理由，應予駁回。
七、兩造均陳明願供擔保，聲請宣告假執行，或免為假執行，經
    核原告勝訴部分，均合於法律之規定，爰分別酌定如主文所
    示之擔保金額准許之；至原告敗訴部分，該部分假執行之聲
    請，因訴之駁回而失所依附，應予駁回。
八、據上論結：本件原告之訴為一部有理由、一部無理由，依民
    事訴訟法第79條、第390 條第2 項、第392 條第2 項，判決
    如主文。
中    華    民    國   100    年    2     月    10    日
                  民事第三庭  法  官  洪能超
正本係照原本作成。
如不服本判決，應於送達後20日內，向本院提出上訴狀並表明上
訴理由，如於本判決宣示後送達前提起上訴者，應於判決送達後
10日內補提上訴理由書（須附繕本），如委任律師提起上訴，應
一併繳納上訴裁判費用。
中    華    民    國   100    年    2     月    10    日
                              書記官  火秋予
附件一：年率5%複式霍夫曼計算法（第一年不扣除中間利息），
其計算式為：[62243.52*11.00000000 （此為減少勞動能力15年
之霍夫曼係數）+62243.52*0.32222*（11.00000000-00.0000000
0）]=721622 （小數點以下四捨五入）